---
title: "ShinyComplexSurvey: Análisis de Datos de Encuestas Complejas"
author: "Stalyn Guerrero Gómez"
date: today
lang: es
format:
  html:
    toc: true
    toc-depth: 3
    toc-title: "Contenido"
    number-sections: true
    code-fold: false
    code-tools: true
    theme: flatly
    highlight-style: github
    df-print: kable
    fig-width: 8
    fig-height: 5
vignette: >
  %\VignetteIndexEntry{ShinyComplexSurvey: Análisis de Datos de Encuestas Complejas}
  %\VignetteEngine{quarto::html}
  %\VignetteEncoding{UTF-8}
bibliography: references.bib
---

```{r}
#| label: setup
#| include: false
knitr::opts_chunk$set(
  collapse  = TRUE,
  comment   = "#>",
  message   = FALSE,
  warning   = FALSE,
  fig.align = "center"
)
```

## Descripción general {.unnumbered}

**ShinyComplexSurvey** es un paquete de R que proporciona un marco de
trabajo orientado a *tidy* para el análisis de datos de encuestas
complejas. Soporta:

- Lectura de microdatos en múltiples formatos (CSV, XLSX, SPSS, Stata, RDS)
- Construcción y diagnóstico de diseños de muestreo estratificado y
  por conglomerados
- Estimación de medias, totales, proporciones, razones y cuantiles
  poblacionales con estimación correcta de varianza bajo diseños complejos
- Derivación de nuevas variables a partir de datos de encuesta existentes
- Lanzamiento de una aplicación Shiny interactiva para análisis
  punto-y-clic

Todas las funciones de estimación tienen en cuenta la estratificación,
el agrupamiento y los pesos de muestreo desiguales, siguiendo el enfoque
de linealización descrito en @lumley2010 y @sarndal1992.

---

## Instalación

```{r}
#| label: install
#| eval: false
# Instalar desde GitHub
# install.packages("remotes")
remotes::install_github("stalynGuerrero/ShinyComplexSurvey")
```

```{r}
#| label: load
library(ShinyComplexSurvey)
```

---

## Datos simulados

El paquete incluye `generate_example_data()`, que genera un conjunto de
datos jerárquico de tres niveles (UPMs → hogares → individuos),
representativo de un diseño de encuesta multietápica estratificada.

```{r}
#| label: gen-data
data <- generate_example_data(n_upm = 100, seed = 123)
dplyr::glimpse(data)
```

### Variables

| Variable | Tipo | Descripción |
|---|---|---|
| `strata` | character | Identificador de estrato (S1–S5) |
| `upm` | character | Unidad primaria de muestreo (UPM/PSU) |
| `hogar_id` | character | Identificador de hogar |
| `persona_id` | character | Identificador de individuo |
| `weight` | numeric | Peso muestral ($w_i = 1/\pi_i$) |
| `region` | character | Dominio: Norte / Centro / Sur |
| `sexo` | character | Sexo: Hombre / Mujer |
| `area` | character | Área: Urbana / Rural |
| `edad` | numeric | Edad en años |
| `educacion` | factor | Educación: Primaria / Secundaria / Superior |
| `empleo` | factor | Empleo: Formal / Informal / Desocupado |
| `ingreso_pc` | numeric | Ingreso per cápita del hogar |
| `gasto_pc` | numeric | Gasto per cápita del hogar |
| `pobre` | numeric | Indicador de pobreza (0 / 1) |
| `ingreso2` | numeric | Variable auxiliar de ingreso (10 % faltante) |

### Jerarquía

La simulación garantiza consistencia interna:

- Los pesos son constantes dentro del hogar: $w_{hi} = w_h$
- El ingreso per cápita es constante dentro del hogar: $y_{hi} = Y_h / N_h$
- Los individuos menores de 5 años tienen `NA` en educación

El ingreso del hogar sigue un modelo gamma jerárquico con efectos
aleatorios de UPM y hogar:

$$
Y_h \sim \text{Gamma}\!\left(\alpha,\; \beta \cdot \exp(u_j + v_h)\right)
$$

donde $u_j \sim N(0, 0{,}09)$ es el efecto de UPM y
$v_h \sim N(0, 0{,}04)$ es el efecto de hogar.

---

## Lectura de datos externos

Para cargar sus propios microdatos utilice `read_survey_data()`. Los
formatos soportados se detectan automáticamente a partir de la extensión
del archivo.

```{r}
#| label: read-data
#| eval: false
# CSV
data <- read_survey_data("encuesta.csv")

# SPSS
data <- read_survey_data("encuesta.sav")

# Stata
data <- read_survey_data("encuesta.dta")

# Excel
data <- read_survey_data("encuesta.xlsx")
```

La función retorna los datos como un `tibble` y adjunta atributos de
metadatos: `source_path`, `source_format`, `n_rows`, `n_cols`.

---

## Derivación de variables

`mutate_survey_data()` crea nuevas variables a partir de una lista
nombrada de fórmulas unilaterales, evaluadas secuencialmente en el
entorno del marco de datos.

```{r}
#| label: mutate
data <- mutate_survey_data(
  data,
  definitions = list(
    log_ingreso = ~ log(ingreso_pc + 1),
    ratio_gasto = ~ gasto_pc / ingreso_pc
  )
)

dplyr::select(data, ingreso_pc, log_ingreso, ratio_gasto) |> head(4)
```

---

## Diseño muestral

### Construcción del objeto de diseño

`as_survey_design_tbl()` envuelve `survey::svydesign()` y retorna un
objeto `tbl_svy` compatible con el ecosistema **srvyr** / **survey**.

```{r}
#| label: design
design <- as_survey_design_tbl(
  data    = data,
  weight  = "weight",
  strata  = "strata",
  cluster = "upm",
  nest    = TRUE
)

class(design)
```

Configuraciones soportadas:

| Configuración | Argumentos |
|---|---|
| Muestreo aleatorio simple | solo `weight` |
| Estratificado | `weight` + `strata` |
| Por conglomerados (etapa única) | `weight` + `cluster` |
| Estratificado multietápico | `weight` + `strata` + `cluster` |
| Con corrección de población finita | cualquiera de los anteriores + `fpc` |

La función valida que los pesos sean estrictamente positivos y sin
valores faltantes, y opcionalmente verifica que las UPMs no se
compartan entre estratos (`check_psu = TRUE`).

:::{.callout-note}
Cuando un estrato contiene una sola UPM, la estimación de varianza por
linealización de Taylor no está definida. La función establece
automáticamente `options(survey.lonely.psu = "adjust")` para usar la
aproximación conservadora centrada en la media del estrato [@cochran1977].
:::

### Diagnóstico del diseño

```{r}
#| label: describe
describe_survey_design(design)
```

La tabla de diagnóstico reporta:

| Columna | Descripción |
|---|---|
| `n_obs` | Tamaño total de la muestra |
| `n_strata` | Número de estratos |
| `n_clusters` | Número de UPMs |
| `weight_min` | Peso muestral mínimo |
| `weight_max` | Peso muestral máximo |
| `weight_mean` | Peso muestral medio |
| `weight_cv` | Coeficiente de variación de los pesos |

---

## Estimación

Todos los estimadores se calculan con `estimate_survey()`. La función
retorna un `tibble` con las siguientes columnas:

| Columna | Descripción |
|---|---|
| `variable` | Nombre de la variable objetivo |
| `estimator` | Tipo de estimador |
| `estimate` | Estimación puntual $\hat\theta$ |
| `se` | Error estándar $EE(\hat\theta)$ |
| `cv` | Coeficiente de variación $CV = EE/\hat\theta$ |
| `deff` | Efecto de diseño |
| `lci` | Límite inferior del intervalo de confianza |
| `uci` | Límite superior del intervalo de confianza |
| `quality` | Etiqueta de precisión basada en el CV |

**Etiquetas de precisión:**

| CV | Etiqueta |
|---|---|
| $< 5\%$ | Precisión muy alta |
| $5\%$–$10\%$ | Precisión alta |
| $10\%$–$20\%$ | Precisión aceptable |
| $20\%$–$30\%$ | Usar con precaución |
| $\geq 30\%$ | Precisión baja |

### Media poblacional

La media poblacional ponderada es el estimador de razón de
Horvitz–Thompson:

$$
\hat{\bar{Y}} = \frac{\sum_{i \in s} w_i y_i}{\sum_{i \in s} w_i}
$$

La varianza se estima por linealización de Taylor:

$$
\widehat{Var}(\hat{\bar{Y}}) =
\frac{1}{\hat N^2}\,
\widehat{Var}\!\left(\sum_{i \in s} w_i y_i\right)
$$

```{r}
#| label: mean
r_media <- estimate_survey(
  design    = design,
  variable  = "ingreso_pc",
  estimator = "mean"
)
r_media
```

### Total poblacional

El estimador de Horvitz–Thompson para el total:

$$
\hat T = \sum_{i \in s} w_i y_i
$$

Bajo diseños estratificados:

$$
\hat T = \sum_{h=1}^{H} \sum_{i \in s_h} w_{hi}\, y_{hi}
$$

```{r}
#| label: total
r_total <- estimate_survey(
  design    = design,
  variable  = "ingreso_pc",
  estimator = "total"
)
r_total
```

### Proporciones

Para **variables binarias** ($y_i \in \{0, 1\}$), la proporción es
equivalente a la media ponderada:

$$
\hat P = \frac{\sum_{i \in s} w_i y_i}{\sum_{i \in s} w_i}
$$

```{r}
#| label: prop-binaria
r_pobre <- estimate_survey(
  design    = design,
  variable  = "pobre",
  estimator = "prop"
)
r_pobre
```

Para **variables categóricas**, la función calcula automáticamente
proporciones para cada categoría construyendo variables indicadoras
$I(y_i = k)$:

```{r}
#| label: prop-cat
r_empleo <- estimate_survey(
  design    = design,
  variable  = "empleo",
  estimator = "prop"
)
r_empleo
```

### Estimador de razón

El estimador de razón compara dos totales poblacionales:

$$
\hat R = \frac{\sum_{i \in s} w_i y_i}{\sum_{i \in s} w_i x_i}
= \frac{\hat T_Y}{\hat T_X}
$$

La varianza se estima por linealización de Taylor de primer orden
[@cochran1977]:

$$
\widehat{Var}(\hat R) \approx
\frac{1}{\hat T_X^2}\,
\widehat{Var}\!\left(\hat T_Y - \hat R\, \hat T_X\right)
$$

**Numérico / Numérico:**

```{r}
#| label: razon-num
r_razon <- estimate_survey(
  design      = design,
  estimator   = "ratio",
  numerator   = "ingreso_pc",
  denominator = "gasto_pc"
)
r_razon
```

**Categórico / Categórico** — por ejemplo, razón de trabajadores
Formales respecto a Informales:

```{r}
#| label: razon-cat
r_razon_cat <- estimate_survey(
  design          = design,
  estimator       = "ratio",
  numerator       = "empleo",
  denominator     = "empleo",
  ratio_num_level = "Formal",
  ratio_den_level = "Informal"
)
r_razon_cat
```

**Numérico / Categórico** — por ejemplo, ingreso promedio entre
trabajadores formales:

```{r}
#| label: razon-mixta
r_razon_mix <- estimate_survey(
  design          = design,
  estimator       = "ratio",
  numerator       = "ingreso_pc",
  denominator     = "empleo",
  ratio_den_level = "Formal"
)
r_razon_mix
```

### Cuantiles

Los cuantiles se definen a partir de la distribución empírica acumulada
ponderada:

$$
\hat F_w(y) = \frac{\sum_{i \in s} w_i\, I(Y_i \le y)}{\sum_{i \in s} w_i}
$$

El cuantil de orden $p$ satisface $\hat F_w(q_p) = p$. Los intervalos
de confianza se calculan utilizando el método de linealización de
Woodruff [@woodruff1952].

```{r}
#| label: cuantiles
r_cuant <- estimate_survey(
  design    = design,
  variable  = "ingreso_pc",
  estimator = "quantile",
  probs     = c(0.10, 0.25, 0.50, 0.75, 0.90)
)
r_cuant
```

---

## Estimación por dominios

Proporcione el argumento `by` para calcular estimaciones dentro de
subpoblaciones. La estimación de varianza tiene correctamente en cuenta
el diseño complejo dentro de cada dominio (sin sesgo por subsetting).

```{r}
#| label: dominio-media
r_region <- estimate_survey(
  design    = design,
  variable  = "ingreso_pc",
  estimator = "mean",
  by        = "region"
)
r_region
```

Se admiten múltiples variables de dominio:

```{r}
#| label: dominio-multi
r_region_area <- estimate_survey(
  design    = design,
  variable  = "ingreso_pc",
  estimator = "mean",
  by        = c("region", "area")
)
r_region_area
```

Proporciones por dominio:

```{r}
#| label: dominio-prop
r_pobre_region <- estimate_survey(
  design    = design,
  variable  = "pobre",
  estimator = "prop",
  by        = "region"
)
r_pobre_region
```

---

## Presentación de resultados

`format_results_table()` redondea columnas numéricas, calcula el CV o
los intervalos de confianza faltantes, y convierte `conf_level` a una
cadena de porcentaje.

```{r}
#| label: formato
format_results_table(r_region, digits = 3)
```

---

## Visualización

`plot_results_bar()` genera un gráfico de barras de `ggplot2` con
barras de error que representan el intervalo de confianza. Las variables
de dominio se detectan automáticamente como cualquier columna que no
forme parte de las columnas de salida estándar.

```{r}
#| label: grafico-region
#| fig-cap: "Ingreso per cápita por región (media ± IC 95%)"
plot_results_bar(r_region)
```

```{r}
#| label: grafico-multi
#| fig-cap: "Ingreso per cápita por región y área (media ± IC 95%)"
plot_results_bar(r_region_area)
```

Los gráficos de proporción restringen automáticamente el eje $y$ a
$[0, 1]$:

```{r}
#| label: grafico-prop
#| fig-cap: "Tasa de pobreza por región (proporción ± IC 95%)"
plot_results_bar(r_pobre_region)
```

---

## Aplicación Shiny

El paquete incluye una aplicación Shiny interactiva completa que cubre
todo el proceso de análisis:

1. **Datos** — cargue CSV / RDS / XLSX o use los datos de ejemplo
   integrados
2. **Diseño muestral** — elija MAS, estratificado o conglomerados
   multietápico; seleccione variables de peso, estrato y UPM; consulte
   la teoría con MathJax
3. **Estimación** — seleccione estimador, variable objetivo y dominios;
   ejecute e inspeccione resultados con indicadores de precisión

Inicie la aplicación con:

```{r}
#| label: shiny
#| eval: false
ComplexSurvey_app()
```

---

## Ejemplo de flujo de trabajo completo

```{r}
#| label: workflow
#| code-fold: true
#| code-summary: "Mostrar flujo de trabajo completo"

library(ShinyComplexSurvey)

# 1. Generar / cargar datos
data <- generate_example_data(n_upm = 100, seed = 2024)

# 2. Derivar nuevas variables
data <- mutate_survey_data(
  data,
  definitions = list(
    log_ingreso = ~ log(ingreso_pc + 1)
  )
)

# 3. Construir diseño muestral
design <- as_survey_design_tbl(
  data    = data,
  weight  = "weight",
  strata  = "strata",
  cluster = "upm",
  nest    = TRUE
)

# 4. Diagnosticar
describe_survey_design(design)

# 5. Estimar media por dominio y formatear
res <- estimate_survey(
  design    = design,
  variable  = "ingreso_pc",
  estimator = "mean",
  by        = c("region", "area")
)

format_results_table(res, digits = 2)
```

---

## Información de la sesión

```{r}
#| label: sesion
#| code-fold: true
sessionInfo()
```

---

## Referencias {.unnumbered}

::: {#refs}
:::
